最　高　行　政　法　院　判　決　　　　　　　　　九十三年度判字第一三○四號
　　上　訴　人　丁　○
　　　　　　　　丙○○
　　　　　　　　甲○○原名吳.
　　　　　　　　乙○○原名吳.
　　被 上訴 人　財政部高雄市國稅局
　　代　表　人　邱政茂
右當事人間因遺產稅事件，上訴人對於中華民國九十二年三月十四日高雄高等行政法
院九十一年度訴字第三一二號判決，提起上訴，本院判決如左：
　　主  文
上訴駁回。
上訴審訴訟費用由上訴人負擔。
　　理  由
壹、本件上訴人主張：依身心障礙者保護法第二條、同法第十四條及同法施行細則第
    十一條等規定，行政主管機關應為適時提供身心障礙者療育與服務，而有主動協
    助身心障礙者辦理鑑定並讓給殘障手冊之行政上義務。查吳簡鄉自民國（下同）
    八十一年三月二十八日住進阮綜合醫院接受右膝全人工關節置換手術，同年四月
    二十日出院時已兩下肢不良於行，須以輪椅代步，復於八十六年一月十四日再次
    門診時已不能站立行走。此由身心障礙者保護法暨施行細則等相關規定，吳簡鄉
    既已因重度殘障而需增加生活扶養暨醫藥費用支出之事實，自八十一年至八十六
    年起算早至被繼承人吳國明八十九年一月十一日死亡前即早已存在，而主管機關
    之衛生人員亦屢次至吳家走動，然卻未依法通報，致使身心障礙者吳簡鄉未能及
    時取得殘障手冊，遂未能及時依法享有本件租稅上「身心障礙特別扣除額」之權
    利。而此應歸咎於行政主管機關未依法盡「主動通報」之行政責任之情事，原審
    竟乃完全漠視不論、隻字未提，顯有理由不備之違法。又憲法增修條文第十條第
    七項所保障之身心障礙者，係以實質上為身心障礙之人為其範圍，尤不可拘泥於
    其形式上是否領有殘障手冊。雖身心障礙者保護法第三條條文內容規定有「並領
    有殘障手冊者為範圍」，惟依目的論解釋原則，衡諸法之目的與立法意旨，其僅
    係作為「殘障等級之範圍與證明」而已，並非以領有殘障手冊者為限，此觀最高
    行政法院八十九年度判字第一九六七號及八十九年度判字第三四七號判決亦持相
    同見解。又身心障礙者保護法第四十六條規定：「對於身心障礙者或其扶養者應
    繳納之稅捐，政府應按障礙等級及家庭經濟狀況，依法給予適當之減免。納稅義
    務人或與其合併申報之配偶或扶養親屬為身心障礙者，應准予列報身心障礙特別
    扣除額．．．。」是於民國八十四年一月六日遺產及贈與稅法增訂第十七條第四
    款「身心障礙特別扣除額」之規定，其立法理由乃謂：「鑑於殘障者及精神病患
    者所需生活費用較一般人為高，為落實政府照顧殘障同胞之社會福利政策，爰增
    訂之。」足證遺產及贈與稅法第十七條第四款所定遺產稅之身心障礙特別扣除額
    ，原係為落實政府對於身心障礙者之照顧，亦並不以該身心障礙者形式上是否領
    有中華民國殘障手冊為限。故遺產稅之納稅義務人是否合於遺產及贈與稅法第十
    七條第四款所定之身心障礙特別扣除額之申報要件，應以該被繼承人之配偶、直
    系血親卑親屬或父母等受扶養親屬是否實質上為身心障礙者，而需扶養人支出較
    高之生活費用為斷。並非囿於受扶養親屬形式上是否領有中華民國殘障手冊，乃
    原審法院竟置上開法律規定暨立法理由及判例見解與本件確因主管機關之未依法
    主動通報所致之事證於不顧，顯違背上述法令之判決。另本件被繼承人之母吳簡
    鄉於八十一年三月二十八日住進阮綜合醫院接受右膝全人工關節置換手術，八十
    一年四月二十日出院時已兩下肢不良於行，須以輪椅代步，復於八十六年一月十
    四日再次門診時已不能站立行走之事實，亦業經鄭裕民醫師暨許明男醫師之醫療
    專業證言及各項診斷書證明在案。是以，上訴人等對於吳簡鄉確早於被繼承人吳
    國明死亡前即已屬重度殘障之情證誠已盡完全且相當之舉證責任；然被上訴人徒
    以臆測之詞遽認「前開鑑定表所載鑑定日期係八十九年六月十五日，已在本件繼
    承開始日以後」，且置上述上訴人已盡之諸多醫師診斷證明暨信函與證明之事證
    於不顧，完全未能提出任何積極或有力之事實證據，足資證明其抗辯之事由，顯
    未盡其亦應負之舉證責任，而原審亦置而不論，即謂吳簡鄉於繼承開始時均無法
    證明已有重度殘障之情形，顯違民事訴訟法第二百七十七條舉證責任分配之適用
    法規不當暨理由矛盾之違法，爰請判決廢棄原判決。
貳、被上訴人未提出答辯狀。
參、原審斟酌全辯論意旨及調查證據之結果，以：按行為時遺產及贈與稅法第十七條
    第一項第四款規定，同條項第一款至第三款所定之人，符合殘障福利法及精神衛
    生法所列殘障者與精神病患，每人得加扣五百萬元之規定，係八十四年一月十三
    日修訂通過，而殘障福利法業於八十六年四月二十三日總統令修正本法為「身心
    障礙者保護法」，雖遺產及贈與稅法迄八十九年一月二十六日始將上開條文中之
    「殘障福利法」配合「身心障礙者保護法」之修正予以修正為「身心障礙者保護
    法」；然於身心障礙者保護法修正後，關於殘障特別扣除額之適用，自應以符合
    「身心障礙者保護法」所列殘障者為範圍，要屬當然。是則，前述身心障礙者保
    護法第三條第一項規定，與該法修正前之殘障福利法第三條第一項規定皆以領有
    身心障礙手冊或殘障手冊者為範圍，則欲適用殘障特別扣除額者，自以遺產及贈
    與稅法第十七條第一項第一款至第三款所定之人，於繼承日前，經鑑定符合中央
    衛生主管機關所定等級之障礙，並領有身心障礙手冊或殘障手冊者為範圍。查本
    件繼承發生之時（即八十九年一月一月十一日被繼承人吳國明死亡之時），被繼
    承人吳國明之母吳簡鄉並未領有殘障手冊之事實，係為上訴人所是認，則揆諸前
    開規定與說明，被繼承人吳國明之母吳簡鄉之情形，仍非屬身心障礙者保護法（
    修正前為殘障福利法）第三條第一項規定之範圍，則自不符合行為時遺產及贈與
    稅法第十七條第一項第四款規定之情形，被上訴人據以否准上訴人申報殘障特別
    扣除額，於法並無不合。雖上訴人就被繼承人吳國明之母吳簡鄉於繼承發生之前
    確已達重度身心障礙之有利於己之事實，固提出高雄市小港區身心障礙者鑑定表
    影本乙件、高雄市阮綜合醫院許明男醫師於九十年四月十三日、九十一年十二月
    四日所開立之診斷證明書影本二紙為證，然前開鑑定表所載鑑定日期係八十九年
    六月十五日，已在本件繼承開始日（八十九年一月十一日）以後，自與前揭殘障
    特別扣除額之規定不符；又就上訴人所提出之上開診斷證明書內容觀之，均無法
    明確證明被繼承人之母吳簡鄉於八十九年一月十一日本件繼承開始日前，已達重
    度殘障程度；且依高雄市阮綜合醫院許明男醫師於本院九十一年十二月十二日準
    備程序中到庭證稱：「．．．八十一年三月二十八日是由我醫治病人，當時換人
    工關節尚未達殘障程度，八十六年一月十四日病人有回診，是由一位黃醫師處理
    的，從他門診紀錄，患者下肢兩隻均不能行走的話，依照心身障礙之鑑定應該屬
    於中度殘障，從八十九年六月十五日鄭醫師的鑑定報告，還有其九十一年十月二
    十三日的回函，我無法判斷前半年的情形為何，．．．」，亦可知依據上訴人所
    提前開證據及阮綜合醫院、高雄市立小港醫院鄭裕民醫師函復本院之資料，均無
    法確實證明被繼承人吳國明之母吳簡鄉於繼承開始時，確已有重度殘障之情形，
    是上訴人主張依據前開事實，吳簡鄉於繼承開始前已達重度以上殘障，符合遺產
    及贈與稅法第十七條第一項第四款之殘障特別扣除額規定云云，仍無可採。被繼
    承人吳國明之母吳簡鄉於繼承開始時，既未領有重度身心障礙手冊或殘障手冊，
    而上訴人亦未能舉證證明被繼承人吳國明之母吳簡鄉，於繼承日開始前已達重度
    以上殘障之事實，顯不符合行為時遺產及贈與稅法第十七條第一項第四款之規定
    ，是被上訴人未准上訴人依前開規定申報殘障特別扣除額，並無違誤，乃判決駁
    回上訴人在原審之訴。
肆、本院查：（一）、按「左列各款，應自遺產總額中扣除，免徵遺產稅．．．四、
    第一款至第三款所定之人如為殘障福利法第三條規定之重度以上殘障者，或精神
    衛生法第五條第二項規定之病人，每人得再加扣殘障特別扣除額五百萬元。」為
    行為時遺產及贈與稅法第十七條第一項第四款所明定。又「依本法第十七條第一
    項第四款規定申報殘障特別扣除額者，應檢附殘障福利法第三條規定之重度、極
    重度之殘障手冊影本，．．．」為行為時同法施行細則第十條之二所明定。本件
    上訴人丁○之夫即被繼承人吳國明（即其餘上訴人之父）於八十九年一月十一日
    死亡，上訴人於八十九年八月二十八日辦理遺產稅申報，申報遺產總額新臺幣（
    以下同）三二、五○二、○五○元，免稅額七、○○○、○○○元，扣除額一九
    、八八一、○○○元，遺產淨額五、六二一、○五○元，經被上訴人初核遺產總
    額為三二、五○二、○五○元，減除免稅額七、○○○、○○○元及扣除額一五
    、三一八、一○五元，遺產淨額為一○、一八三、九四五元，應納遺產稅一、三
    九○、八二五元，惟上訴人就否准殘障特別扣除額部分不服，主張渠等於申報遺
    產稅時，列舉被繼承人遺有受其扶養之殘障母親吳簡鄉，依規定得加扣殘障特別
    扣除額五百萬元，申經復查結果，未獲變更，乃循序提起本件行政訴訟。原判決
    關於本件繼承開始時，被繼承人之母吳簡鄉，並未領有身心障礙手冊，且上訴人
    所提出之證據及證人（醫師）之證詞，尚不足以認定被繼承人之母吳簡鄉在本件
    繼承開始時，確已達於重度以上殘障程度（或重度以上之身心障礙），與遺產及
    贈與稅法第十七條第一項第三款所規定之遺產稅之扣除要件，尚有未合，以及上
    訴人在原審之主張如何不足採等事項均已詳為論斷。又上訴人所提出附於原處分
    卷之二紙農民健康保險診斷書影本之治療終止診斷成殘日期分別為八十九年六月
    二十六日及同年七月二十七日，以及吳簡鄉之身心障礙手冊影本所記載鑑定日期
    為八十九年六月十五日均在本件繼承開始八十九年一月十一日之後，尚難據之遽
    爾認定被繼承人之母吳簡鄉在本件繼承開始時，確已達於重度以上殘障程度（或
    重度以上之身心障礙）；再者，本件原判決之論斷與本院八十九年度判字三四七
    號判決及八十九年度判字第一九六七號判決之意旨並無相左；至於關於行政主管
    機關是否適時提供身心障礙者療育、服務及主動通報等問題，並非本件訴訟審究
    之範圍。則原判決認原處分否准殘障特別扣除額部分，認事用法，均無違誤，維
    持原處分此部分及訴願決定，而駁回上訴人在原審之訴，其所適用之法規與該案
    應適用之現行法規並無違背，與解釋判例，亦無牴觸，並無所謂原判決有違背法
    令之情形；又證據之取捨與當事人所希冀者不同，致其事實之認定亦異於該當事
    人之主張者，不得謂為原判決有違背法令之情形。（二）、上訴人對於業經原判
    決詳予論述不採之事由再予爭執，核屬法律上見解之歧異，要難謂為原判決有違
    背法令之情形。本件上訴論旨，仍執前詞，指摘原判決違誤，求予廢棄，難認有
    理由，應予駁回。
據上論，本件上訴為無理由，爰依行政訴訟法第二百五十五條第一項、第九十八條第
三項前段、第一百零四條、民事訴訟法第八十五條第一項前段，判決如主文。
中　　華　　民　　國　　九十三　　　年　　　十　　　　月　　　十四　　　日
                    最 高 行 政 法 院  第 二 庭
                                審 判 長 法  官　　　葉　振　權
                                         法  官      林　清　祥
                                         法  官　　　姜　仁　脩
                                         法  官　　　劉　鑫　楨
                                         法  官　　　吳　明　鴻
右  正  本  證  明  與  原  本  無  異
　　　　　　　　　　　　　　　　　　　　 法院書記官　陳　盛　信
中　　華　　民　　國　　九十三　　　年　　　十　　　　月　　　十四　　　日
